【裁判字號】    99,訴,300
【裁判日期】    990730
【裁判案由】    賠償定金
【裁判全文】
臺灣高雄地方法院民事判決               99年度訴字第300號
原      告  甲○○
輔  佐  人  乙○○
被      告  丁○○
訴訟代理人  王叡齡律師
            陳建誌律師
上列當事人間請求賠償定金事件，本院於民國99年7 月16日言詞
辯論終結，判決如下：
    主    文
原告之訴駁回。
訴訟費用新台幣柒仟零伍拾元由原告負擔。
    事實及理由
一、按訴狀送達後，原告不得將訴變更或追加他訴，但擴張或減
    縮應受判決事項之聲明者，不在此限。民事訴訟法第255 條
    第1 項第3 款定有明文。查原告起訴時，原聲明：被告應給
    付新台幣（下同）650,000 元，及自民國98年9 月21日起至
    清償日止，按週年利率5%計算之利息。嗣於本院98年11月18
    日審理程序中減縮訴之聲明為：被告應給付650,000 元，及
    自起訴狀繕本送達翌日才98年10月22日起至清償日止，按週
    年利率5%計算之利息（見本院卷第73頁）。經核與上述規定
    相符，先予敘明。
二、原告主張：伊於98年9 月11日經由訴外人禾康不動產有限公
    司高雄民族加盟店（下稱禾康公司）居間仲介，向被告購買
    其所有坐落高雄市○○區○○段3 小段267 地號土地及其上
    建物門牌號碼為高雄市○○區○○路13之1 房屋（下稱系爭
    房地），伊原本出價6,200,000 元，嗣加價至6,500,000 元
    ，並與禾康公司簽訂買賣議價委託書（下稱系爭議價書），
    另簽發付款人為臺灣土地銀行，指名禾康公司為受款人，面
    額合計650,000 元之支票2 紙（下稱系爭支票）作為議價保
    證金（下稱系爭定金）交予禾康公司收受。伊當日透過訴外
    人即禾康公司職員丙○○，於電話中向被告表明購買意願，
    兩造並約定於同月21日15時許，至禾康公司簽訂不動產買賣
    契約，足見兩造間已於98年9 月11日就系爭房地成立買賣契
    約，惟被告嗣後竟拒絕簽約。而伊簽發之系爭支票雖尚未提
    示兌現，仍得依民法第249 條第3 款規定，請求被告加倍返
    還受領之訂金等情。並聲明：如前減縮後訴之聲明所示。
三、被告則以：伊雖於98年8 月20日委由禾康公司仲介銷售系爭
    房地，委託銷售期間自8 月21日起至12月31日止，原委託銷
    售價格798 萬元，後於同年8 月21變更為700 萬元，再於同
    年9 月7 日變更為實拿628 萬元，其餘超價及規費均為禾康
    公司負擔（下稱系爭委託銷售契約），並簽訂專任委託銷售
    契約書為證。然伊與原告並未於98年9 月11日直接通話，自
    不能可能於電話中與原告就系爭房地之買賣達成合意，況伊
    本即要求禾康公司現況交屋方式出售系爭房地，若伊確與原
    告直接通話，又何以未在電話中提及? 另依系爭議價書第4
    條定有議價成功及不成功等各種型態，可知買賣議價僅係原
    告委託第三人向伊提出購買要約，而伊既未於原告提出之系
    爭議價書簽名確認出售系爭房地，自不能認被告已同意將系
    爭房地以6,500,000 元出售予原告。另伊要求系爭房地以「
    現況交屋」出售，但原告卻要求伊須配合拆屋，兩造間顯然
    未就系爭房地之出售達成合意。再者，系爭支票受款人均為
    禾康公司，不符系爭議價書上支票須指明賣方之約定，致伊
    因而未同意原告提出之6,500,000 元要約，亦未收取系爭定
    金。此外，依系爭委託銷售契約第8 條第2 款及第3 款約定
    ，僅在伊簽認同意出售時，議價保證金始轉為購屋定金；或
    在伊授權禾康公司代收定金，而原告同意伊銷售條件，並簽
    署「買賣定金收款憑證」時，買賣契約始有效成立，惟原告
    並未簽立「買賣定金收款憑證」，買賣契約自未成立等語，
    資為抗辯。並聲明：原告之訴駁回。
四、兩造不爭執事項（見本院卷第145 頁、第176 頁），並有專
    任委託銷售契約書及系爭議價書（見本院卷第61至第68頁、
    第5 至第6 頁）在卷可稽：
  (一)被告與禾康公司間成立系爭委託銷售契約。
  (二)原告於98年9 月11日就系爭房地與禾康公司簽訂系爭議價書
    。
  (三)原告願以650 萬元價格並請被告於成交後配合拆屋之條件，
    買受系爭房地，而650 萬元確為被告委託禾康公司出售之價
    格，但被告並未在系爭議價書上「賣方同意出售確認」欄簽
    名。
  (四)原告所簽發指名禾康公司面額65萬元，且禁止背書轉讓之支
    票尚未提示兌現。
  (五)丙○○並無代理被告受領他人購買系爭房地要約之權限。
五、本件兩造於審理中協商之爭點為：(一)兩造就系爭房地是否已
    成立買賣契約？(二)被告是否已收受原告定金65萬元？  (三)如
    認兩造就系爭房地已成立買賣契約，原告得否請求被告加倍
    返還定金？茲分述如下：
  (一)兩造就系爭房地是否已成立買賣契約？
  1.按當事人主張有利於己之事實者，就其事實有舉證之責任，
    民事訴訟法第277 條定有明文。又民事訴訟如係由原告主張
    權利者，應先由原告負舉證之責，若原告先不能舉證，以證
    實自己主張之事實為真實，則被告就抗辯事實即令不能舉證
    ，或其所舉證據尚有瑕疵，亦應駁回原告之請求，最高法院
    17年上字第917 號判例意旨可資參照。
  2.本件原告主張兩造於98年9 月11日在電話中就系爭房地出售
    達成合意，然為被告所否認，揆諸前開說明，原告自應就其
    主張之事實，負舉證之責。經查，證人禾康公司職員丙○○
    固到庭證稱：伊與兩造講好系爭房地售價為650 萬元後，才
    讓兩造於98年9 月11日通上電話，印象中兩造有在電話中講
    到系爭房地售價為650 萬元（見本院卷第110 頁）等語，然
    參諸其於同次審理程序亦證稱：被告是否在電話中向原告表
    示同意以650 萬元出售系爭房地，伊不知情（見本院卷第11
    0 頁）；及原告自承：丙○○應該沒有聽到伊與被告之通話
    內容（見本院卷第174 頁）等詞以觀，堪認丙○○並未直接
    聽聞兩造是否就系爭房地以650 萬元出售，自不能以丙○○
    前揭所證：印象中兩造於電話中談及系爭房地售價為650 萬
    元等語，資為兩造已就系爭房地達成出售合意之佐證。再者
    ，原告主張：兩造僅於電話中談及標的、售價及簽約時間，
    而未提及是否現況交屋云云。然參酌被告前於98年8 月21日
    即出具委託銷售/ 出租契約內容變更同意書，向禾康公司表
    明現況交屋為系爭房地出售條件之一，足見被告對於此一出
    售條件之重視，是設若兩造間確曾於98年9 月11日通話，被
    告理應向原告表明系爭房地須現況交屋，較符常情，原告主
    張被告未於電話中提及此事，即與被告先前重視現況交屋之
    態度不相符合，尚難採信。
  3.又原告主張：被告於98年9 月18日寄予丙○○之存證信函（
    下稱系爭存證信函）中表示，丙○○已收受定金65萬元（即
    系系支票），足見兩造間已就系爭房地出售達成合意，並舉
    系爭存證信函1 份（見本院卷第147 頁）為證。惟被告辯稱
    ：伊不同意以未指名伊為受款人之系爭支票作為定金，然因
    丙○○不斷聲稱已收受定金，伊為終止系爭委託銷售契約，
    始於系爭存證信函中表明因丙○○未於24小時內將收受之定
    金65萬元送交予伊收執，已違反系爭委託銷售契約第7 條第
    7 款約定，並非承認系爭房地之買賣契約已成立，並以系爭
    支票為定金等語。而按，審諸丙○○所提出於98年9 月19日
    寄送予被告之存證信函第3 頁記載：被告於98年9 月17日下
    午前來禾康公司，取走錀匙，並聲稱系爭支票不算定金（見
    本院卷第39頁）等語以觀，堪認被告於寄發系爭存證信函前
    1 日，已向丙○○表明系爭支票不得作為系爭房地買賣之定
    金。是以，被告即不可能於翌日寄發予丙○○之系爭函證信
    函中，旋又承認系爭支票為系爭房地買賣之定金，已徵被告
    上開所辯：於系爭存證信函中表示丙○○未送交定金，僅係
    為求解除系爭委託銷售契約，並非承認系爭支票為定金等語
    ，應屬可採。準此，被告縱於翌日寄發之系爭存證信函中使
    用「定金」二字，亦不能據此推斷其已承認兩造就系爭房地
    達成出售之合意，並以系爭支票為定金。
  4.綜上所述，原告不能證明兩造已就系爭房地之買賣達成意思
    合致，自不能認系爭房地之買賣契約已成立。是本件原告主
    張：系爭房地之買賣契約已成立，因可歸責於被告之事由，
    致不能履行，而依民法第249 條第3 款規定請求被告加倍返
    還訂金云云，即非有據。故上開爭點(二)被告是否已收受原告
    定金65萬元？(三)如認兩造就系爭房地已成立買賣契約，原告
    得否請求被告加倍返還定金？即無再予論述之必要，附此敘
    明。
六、從而，兩造間就系爭房地之買賣契約既未成立，則原告本於
    民法第249 條第3 款規定，請求被告加倍給付訂金65萬元，
    及自訴狀繕本送達翌日即98年10月22日起至清償日止，按週
    年利率5%計算之利息，為無理由，應予駁回。
七、本件事證已臻明確，兩造其餘攻擊防禦方法或舉證，經審酌
    後，認與判決結果不生影響，爰不逐一論列，併此敘明。
八、本件係原告全部敗訴，其繳納之第一審訴訟費用即裁判費7,
    050 元，應由原告負擔。
九、據上結論：本件原告之訴為無理由，依民事訴訟法第78條、
    第87條第1 項，判決如主文。
中    華    民    國    99    年    7     月    30    日
                  民事第五庭  法  官  李育信
以上正本係照原本作成。
如不服本判決，應於送達後20日內，向本院提出上訴狀並表明上
訴理由，如於本判決送達前提起上訴者，應於判決送達後10日內
補提上訴理由書（須附繕本）。
如委任律師提起上訴者，應一併繳納上訴審裁判費。
中    華    民    國    99    年    7     月    30    日
                              書記官  林玉珊

司法院資訊處製作；財團法人民間司法改革基金會備份。
